臺灣板橋地方法院民事判決　九十年度訴字第二四九四號
　　原　　　告　林陽白
　　送達代收人　甲○○
右當事人間請求返還合夥出資事件，本院判決如左：
    主    文
被告應給付原告新台幣貳佰柒拾萬元，及自民國八十五年六月十六日起至清償日止，
按年息百分之五計算之利息。
原告其餘之訴駁回。
訴訟費用由被告負擔。
    事    實
甲、原告方面：
  一、聲明：
　　(一)被告應給付原告新台幣（下同）二百七十萬元，及自民國八十四年一月二十二
　　　日起至清償日止，按年息百分之五計算之利息。
    (二)訴訟費用由被告負擔。
  二、陳述：
      原告與被告於八十四年一月二十三日簽訂合夥契約書，約定由被告自緬甸進口
      羊皮，然後販售予國內廠商得利，原告出資金額為二百五十萬五千六百元，原
      告、被告分配利潤分別為百分之四十及百分之六十，投資期間自八十四年一月
      二十四日起至八十四年六月二十四日止，八十四年六月二十四日即可回收投資
      金額及利潤，原告遂於八十四年三月十六日交付現金二百十萬元、另匯款四十
      萬零五千六百元予被告。合夥期間屆滿，原告向被告請求給付投資款項及利潤
      ，被告先簽發發票人為乙○○、付款人為華南商業銀行積穗分行、面額為二百
      七十萬元、票載日期為八十五年六月十五日、票號為ＵＢ0000000號之
      支票一張（下稱系爭支票）予原告，惟屆期提示竟遭退票，原告屢次向被告催
      討，被告均置之不理，爰依合夥契約關係請求被告給付如聲明所示之金額及遲
      延利息。
　三、證據：提出收據、玉山商業銀行匯款回條、支票及退票理由單、投資契約書影
　　　本各一份為證。
乙、被告方面：
  一、聲明：駁回原告之訴。
  二、陳述：
    (一)原告之起訴狀明確表示「請求返還消費借貸」、「二百七十萬元及利息」，其
      陳述略以「被告於八十四年一月二十三日向原告借款之總金額，約定清償期限
      為八十四年六月二十四日，有借據為證，屆期不為清償，經一再催討，置之不
      理，為此請求判決如訴之聲明。」云云，並提出「借據乙份、支票退票一張」
      為證，而其所繳裁判費訴訟標的金額又係二百七十萬元，可知原告起訴之訴訟
      標的係消費借貸之法律關係。惟原告僅提出〔投資人乙○○與投資人林陽白簽
      訂之進口羊皮投資契約書〕及〔乙○○簽發之支票影本〕各一件，並無如原告
      民事起訴狀所載之「借據」。而該「進口投資契約書」係約定原告及被告共同
      投資，由被告自緬甸進口羊皮一批，總價金及運輸、關稅等合計六百九十六萬
      元，並非借款，因此原告提出之證據不能證明有消費借貸之法律關係。而「進
      口羊皮投資契約」係另一訴訟標的之法律關係。按「訴狀送達後，原告不得將
      原訴變更或追加他訴。但經被告同意，或不甚礙被告之防禦及訴訟之終結者，
      不在此限。」，原告起訴狀已明確主張「消費借貸」，且訴狀已送達被告，而
      原告另主張「進口羊皮投資」、「五金買賣」之法律關係複雜，嚴重妨礙被告
      防禦及訴訟之終結，被告不同意原告為訴之變更或追加。
    (二)原告所提出之支票，係被告交給原告請求調借二百七十萬元現金週轉，原告則
      將發票人為賴金鐘、票號為Ｂ0000000號、面額為一百四十一萬元之支
      票交給被告提示，聲稱該支票係客票，不足數額將來再給付，詎料於八十五年
      三月十一日經被告存款之華南商業銀行提出交換，竟遭退票，有該銀行戶名為
      乙○○、帳號為0000000號之活期儲蓄存款存褶第一頁背末行及第二頁
      正面第一行記錄可稽。退票後，原告藉故不返還該支票，拖延至今，況原告執
      有被告支票票載日期為八十五年六月十五日，其票據上權利已因時效而消滅。
    (三)按當事人主張有利於己之事實，就其事實有舉證之責，原告起訴主張被告向其
      借款，應負舉證之責。而票據為無因證券，原告執有被告於八十五年間簽發之
      支票，不能證明有借貸關係，而起訴狀所附之「借據」並非借據，僅能證明兩
      造間有緬甸進口羊皮之共同投資關係，不能證明被告有向借款之事實。
    (四)退而言之，縱令原告得依合夥契約之法律關係請求，惟原告經營皮件之五金配
      件數十年，其客戶均係皮件加工工廠，兩造約定由原告專責推銷，復為求統一
      售價，約定被告不得出售皮件，因此加工後之羊皮，或以羊皮換得之牛皮全由
      原告向其客戶推銷，原告除售給台灣之皮件工廠外，並出口至中國東莞，售給
      「合式皮包公司」一百二十一大件，有原告所列之明細表三張可稽。又原告另
      有已加工之羊皮一批，原告不予銷售，被告在南部租倉庫存放，原告若要銷售
      ，可隨時去取回。另有一部分羊皮在桃園工廠加工，由於原告銷售所得金錢，
      不予支付加工款項，以致該加工品迄今尚未領取，仍在加工廠處。原告對於銷
      售價額及售得金額，迄今仍未提出報告或結算資料，是原告就合夥如何結算、
      盈虧如何等事項，應負舉證責任。
  三、證據：提出華南商業銀行活期儲蓄存款存摺影本一件、原告出口中國東莞羊（
      牛）皮一百二十一件明細表影本三張。
    理  　由
一、本件被告雖抗辯原告原依「消費借貸」之法律關係起訴請求，後變更為「合夥契
    約」之法律關係，其訴訟標的不同，原告所為訴之變更已甚礙被告之防禦及訴訟
    之終結，故不予同意云云。惟按「原告起訴之訴訟標的有無變更，應以訴之三要
    素即當事人、訴訟標的及訴之聲明是否均屬相同，作為識別之標準。如訴訟標的
    為債權，僅債權發生之原因為其成立所必要之事項，至其他有關之事實或該債權
    契約在法律上屬於何種性質，均不影響訴訟標的之同一性。是原告就訂立契約之
    處所、時間及方法，所為補充或更正之陳述，或就該債權契約在法律上之性質，
    先稱委任，後稱承攬，其訴訟標的並不因而改變。」（參見吳明軒先生著，中國
    民事訴訟法中冊，第七七五、七七六頁）。本件原告起訴後有關當事人、訴之聲
    明並未變更，應審究者在於訴訟標的有無變更？查原告原起訴狀之〔案由欄〕記
    載「為訴請返還消費借貸事」，〔事實及理由欄〕記載「被告於八十四年一月二
    十三日向原告『借款』總金額為二百七十萬元，約定清償期限為八十四年六月二
    十四日，有『借據』為證。」，〔證物名稱欄〕亦記載「借據一份、支票退票單
    一張」。惟原告於九十年十二月二十五日第一次言詞辯論時到庭陳述：「兩造合
    夥投資進口羊皮，因時間過了都找不到他，依據被告簽發之支票面額請求二百七
    十萬元：：：」，嗣經本院闡明後，主張依據「合夥契約」之法律關係請求。經
    細繹原告所提出之「借據」，其內容實為「合夥契約書」，其中記載原告出資金
    額二百五十萬五千六百元，與原告提出之收據、匯款單所示之金額相符，另原告
    請求二百七十萬元，係依據被告簽發支票之票面金額，而「借款清償期限八十四
    年六月二十四日」亦與合夥契約書中「投資回收期間」相同。從而，原告自始至
    終陳述之法律事實（當事人、時間、金額、用途等事項）均相同，僅先將其法律
    關係定性為「消費借貸」，嗣則定性為「合夥契約」，揆諸前開說明，原告主張
    之債權契約屬於何種性質，均不影響訴訟標的之同一性，況且其陳述正可釐清當
    事人間之法律關係，對於被告之防禦及訴訟之終結並無妨礙，被告上開抗辯，難
    以採認，合先敘明。
二、原告起訴主張：其與被告於八十四年一月二十三日簽訂合夥契約書，約定由被告
    自緬甸進口羊皮，然後販售予國內廠商得利，原告出資金額為二百五十萬五千六
    百元，原告、被告分配利潤分別為百分之四十及百分之六十，投資期間自八十四
    年一月二十四日起至八十四年六月二十四日止，八十四年六月二十四日即可回收
    投資金額及利潤，原告遂於八十四年三月十六日交付現金二百十萬元、另匯款四
    十萬零五千六百元予被告。合夥期間屆滿，原告向被告請求給付投資款項及利潤
    ，被告先簽發面額為二百七十萬元之系爭支票一張予原告，惟屆期提示竟遭退票
    ，原告屢次向被告催討，被告均置之不理，爰依合夥契約關係請求被告給付如聲
    明所示之金額及遲延利息等語。被告則以：原告所提出之系爭支票，係委請原告
    借款所交付之票據，原告遲未借得款項，表示將再借借看，因此未將系爭支票返
    還被告，該支票與合夥契約無關；又原告自緬甸進口羊皮後，即交由原告加工、
    銷售，原告對於銷售價額及售得金額，迄今仍未提出報告或結算資料，是原告就
    合夥如何結算、盈虧如何等事項，應負舉證責任等語置辯。
三、原告主張其於八十四年三月十六日，分別交付現金二百十萬元及匯款四十萬零五
    千六百元，總計二百五十萬零五千六百元予被告作為合夥投資金之事實，業據其
    提出收據、匯款單、合夥契約書影本各一件為證，並為被告所不爭執，堪信原告
    此部份之主張為真實。是本件兩造所爭執而應予審酌者，厥為：本件合夥事業之
    業務執行由何人負責？系爭支票是否為被告於合夥清算後，為支付被告出資額、
    合夥利益之款項？經查：
  (一)按「合夥，因合夥存續期間屆滿者而解散。」、「合夥財產，於清償合夥債務及
    返還各合夥人出資後，尚有賸餘者，按各合夥人應受分配利益之成數分配之。」
    ，民法第六百九十二條、第六百九十九條第一項分別定有明文。
  (二)由原告提出兩造於八十四年一月二十三日簽訂之「合夥契約書」觀之，本件合夥
    人為原告及被告二人，其中原告出資二百五十萬五千六百元〔合約書記載：負責
    人姓名：乙○○、投資人姓名：乙○○、投資人姓名：林陽白、投資金額：二百
    五十萬五千六百元、收款人姓名：乙○○，又該合約書抬頭雖書寫「捷登皮件企
    業有限公司」，惟查無該公司之登記資料，且合約書中並無該公司之蓋章，僅有
    原告及被告之簽名，故本件應屬被告與被告成立之合夥契約）。共同經營事業係
    兩造計劃由被告自緬甸進口羊皮，購買金額即總投資金額，再售與國內工廠，買
    賣差價即其利潤〔合約書記載：計劃由緬甸進口羊皮一批，數量為二萬三千二百
    張（綿羊七仟張、山羊一萬六千二百張），約為十三萬九千二百呎，每呎羊皮為
    三十六元（含所有運輸、行政、轉口、關稅），總金額為五百零一萬一千二百元
    ，國內工廠售價為每呎五十元，總金額為六百九十六元，其利潤為百分之四十三
    點八，而股東投資以百分之四十計〕。合夥期間自八十四年一月二十四日起至八
    十四年六月二十四日止〔合約書記載：羊皮到港（基隆）時間為八十四年四月二
    十四日，投資回收期間從八十四年一月二十四日至八十四年六月二十四日止，回
    收投資金額及利潤〕。而被告對於上開合夥合約書之真實性並不否認，是兩造對
    於合夥之出資數額、共同經營事業、合夥期間、損益分配等事項均有明確約定。
    至於合夥事務由何人執行，上開合約書雖無具體明文，惟衡諸兩造約定由被告自
    緬甸進口羊皮，且該合約書內容由被告撰寫，其對於自緬甸進口羊皮及在國內銷
    售之數量、金額均知之甚詳，被告復自稱為「捷登皮件企業有限公司」之負責人
    ，本件合夥契約約定皮件進口、銷售業務應係由被告負責執行，被告辯稱其非業
    務執行人，故不知清算情形云云，委無足採。
  (三)本件合夥契約期間屆滿後，兩造有無進行清算以確定雙方之分配金額乙節，原告
    提出被告所簽發付款人為華南商業銀行積穗分行、面額為二百七十萬元、票載日
    期為八十五年六月十五日、票號為ＵＢ0000000號之系爭支票一張為證，
    關於二百七十萬元金額如何計算，原告主張合夥期間屆滿後，其向被告要求返償
    出資金額及分配利益，被告未說明金額若干，僅先交付系爭支票等語，尚無違反
    常理甚巨，應可採信。至於被告辯稱：伊拿系爭支票向原告調現，原告交付一張
    面額一百四十一萬元之支票，惟該支票退票，原告表示再找他人調現，故未返償
    系爭支票云云，固提出華南商業銀行活期儲蓄存款存摺影本一本為證，惟面額一
    百四十一萬元之支票於八十五年三月十一日即發生退票，而系爭支票遲至八十五
    年六月十五日始到期，又原告簽發面額一百四十一萬元之支票予被告，被告何以
    簽發面額二百七十萬元之支票予原告，可見被告主張面額一百四十一萬元之支票
    應與系爭支票無涉，其所辯難以採信。
　(四)綜上所述，原告主張其與被告於八十四年一月二十三日簽訂之「合夥契約書」，
　　約定原告出資二百五十萬五千六百元，由被告自緬甸進口總價五百零一萬一千二
　　百元之羊皮，購買金額即總投資金額，羊皮經過加工處理後再售與國內工廠，計
　　劃可售得六百九十六萬元，以賺取其買賣差價，合夥期間自八十四年一月二十四
　　日起至八十四年六月二十四日止。合夥期間屆滿，原告向被告請求返償出資及分
　　配利益，被告簽發系爭支票，惟該支票嗣於八十五年六月十五日發生退票等情，
　　堪以採信。被告簽發系爭支票之行為，應屬合夥契約終止後財產結算之分配，原
　　告對於被告就票面金額二百七十萬元如何計算雖不清楚，並不影響其請求權之行
　　使。
四、從而，原告本於合夥契約之法律關係，起訴主張被告應給付二百七十五萬元為有
    理由，應予准許；至於遲延利息部分，原告主張自八十四年一月二十三日起至清
    償日止，按年息百分之五計算之遲延利息云云，惟八十四年一月二十三日係兩造
    簽訂合夥契約之日期，合夥期間至八十四年六月二十四日始屆滿，兩造簽訂契約
    之時自無給付遲延之情形，自應以系爭支票發生退票之翌日為遲延利息之起算日
    ，是原告起訴主張被告應給付原告二百七十萬元，及自八十五年六月十六日起至
    清償日止，按年息百分之五計算之利息，為有理由，應予准許，超過上開部分之
    請求，即屬無據，應予駁回。
五、本件事證已臻明確，兩造其餘攻擊防禦方法及所提之證據，核與判決結果無影響
    ，毋庸一一論述，附此敘明。
六、結論：本件原告之訴為一部有理由，一部無理由，依民事訴訟法第七十九條但書
    ，判決如主文。
中　　　華　　　民　　　國　　九十一　　年　　　五　　　月　　二十八　　日
　　　　　　　　　　　　　　　　　　　　臺灣板橋地方法院民事第三庭
~B法　　　官　侯志融
右為正本係照原本作成
如對本判決上訴，須於判決送達後廿日內向本院提出上訴狀
中　　　華　　　民　　　國　　九十一　　年　　　五　　　月　　三十一　　日
~B法院書記官　劉昌明
